【裁判字號】    96,重國,9
【裁判日期】    970528
【裁判案由】    國家賠償
【裁判全文】
臺灣花蓮地方法院民事判決               96年度重國字第9號
原      告  丙○○
            丁○○
共      同
訴訟代理人  簡燦賢律師
被      告  花蓮縣警察局
法定代理人  甲○○
訴訟代理人  魏辰州律師
上列當事人間請求國家賠償事件，本院於中華民國97年5月7日言
詞辯論終結，判決如下：
    主  文
原告之訴及假執行之聲請均駁回。
訴訟費用由原告負擔。
    事實及理由
壹、程序方面：
    按依國家賠償法請求損害賠償時，應先以書面向賠償義務機
    關請求之；又賠償義務機關拒絕賠償，請求權人得提起損害
    賠償之訴，國家賠償法第10條第1項、第11條前段分別定有
    明文。查原告於本件起訴前，已向被告請求損害賠償遭拒，
    有被告96年11月12日96國字第006號拒絕理賠償理由書在卷
    可參（見本卷第9頁）。是原告提起本件訴訟，已踐行國家
    賠償法規定之書面先行協定程序，合先敘明。
貳、實體方面：
一、原告起訴主張：
  (一)被告所屬公務員即花蓮分局自強派出所所長張坤祈、警員鄭
    榮昌及林宜村、實習生陳玄（系爭警察人員），於民國95年
    7月15日晚間11時許起，擔任全國性取締酒測危險駕駛及春
    風專案等勤務，至翌日凌晨0時10分許，駕駛警用巡邏車（
    車牌號碼5755-NZ，下稱系爭警車）途經花蓮縣花蓮市○○
    路○段92號，適見訴外人即原告之子歐彥良騎乘車號HCM－76
    3號重型機車（下稱系爭機車）搭載訴外人魏千雅，機車後
    方裝置藍色煞車燈、排氣管改裝等違規行為，乃駕駛系爭警
    車追逐，歐彥良則因無駕照恐警方取締而驚慌高速逃逸。詎
    被告所屬系爭警察人員不思以其他安全方法搜證取締，卻銜
    尾不放棄並在後緊追不捨，甚至與歐彥良所駕駛之系爭機車
    併排駕駛，企圖在機車前攔阻，直至花蓮縣新城鄉省道台9
    線T型路口時，因系爭警車強烈壓迫並未保持安全間距，致
    系爭警車右後車門擦撞歐彥良所騎乘之機車把手，造成歐彥
    良倒地衝向人行道旁之廣告招牌，因安全帽脫落造成顱內因
    碰撞出血而死亡。被告所屬系爭警察人員未依比例原則採取
    逕行舉發等損害最小之適當方式，僅認歐彥良所騎乘之系爭
    機車有改裝藍色剎車燈、排氣管等輕微違規事項，即駕駛系
    爭警車高速追逐，致歐彥良因遭系爭警車擦撞，不慎衝撞路
    邊廣告招牌死亡，違反警察職務手冊第3章第3節稽查取締守
    則第5點、警察實施臨檢作業規定第8條第1項第2款之規定，
    執行職務顯有過失。又歐彥良之死亡與被告所屬系爭警察人
    員執行職務之過失間，有相當因果關係，為此爰依國家賠償
    法第2條第2項前段之規定提起本訴。並聲明：1.被告應給付
    原告各新台幣（下同）500萬元及自96年9月29日起至清償日
    止，按年息5％計算之利息；2.願供擔保，請准宣告假執行
    。
二、被告則以：
  (一)被告所屬系爭警察人員執行職務之過程並無不法：
    1.被告所屬系爭警察人員於95年7月16日凌晨零時許執行署
      訂取締酒駕合併春風專案勤務，其勤務重點包含「針對無
      照駕駛、蛇行、危險方式駕車、拆消音器、其他方式造成
      噪音、號牌未依規定懸掛、或以其他方式不能辨認其牌號
      者等... 車身、引擎及底盤等重要設備變更或調換者」等
      項目。死者歐彥良於事發當時所駕駛之系爭機車有未裝置
      後照鏡、裝設藍色剎車燈及改裝排氣管等明顯違規情事，
      被告所屬系爭警察人員依警察職權行使法第6條至第8條規
      定對死者歐彥良進行攔檢稽查，並依違反道路交通管理事
      件統一裁罰基準及處理細則第10條規定，對於歐彥良不服
      從稽查取締之逃逸行為，進行追蹤稽查。期間，上開警察
      人員駕駛系爭警車開燈鳴笛示警、搖下車窗要求歐彥良停
      車，歐彥良仍無停車接受稽查取締之意直至超越被告花蓮
      分局自強派出所轄區，上開警察人員遂減速停靠路邊右側
      ，衡諸上述執行職務之過程，均依相關法令規定，且符合
      比例原則之要求，難謂有何不法可言。
    2.被告所屬系爭警察人員執行職務乃依據法位階較高之警察
      職權行使法第3條第1項、第2項、第6條至第8條及違反道
      路交通管理事件統一裁罰基準及處理細則第10條等法律及
      法律授權訂定之法規命令，自非原告所據以主張之警察職
      務手冊、警察實施臨檢作業規定等低位階之內部行政規則
      所得妄加非難。
  (二)被告所屬系爭警察人員執行職務之行為，與歐彥良之死亡結
    果間並無因果關係：死者歐彥良之死亡係肇因於不當超速駕
    駛系爭機車撞擊路旁之廣告招牌而致，並非警察撞擊系爭機
    車所造成，況被告所屬系爭警察人員追蹤稽查歐彥良之過程
    中，系爭警車與系爭機車間尚有乙部機車，並無撞擊死者歐
    彥良之情形，系爭警車亦於其撞擊後始到達其撞車地點。再
    者，被告所屬系爭警察人員依法追縱稽查，若死者歐彥良於
    事發當時服從稽查攔檢，按諸一般情形，當不致發生危險意
    外，從而，死者歐彥良之死亡與被告所屬系爭警察人員合法
    執行職務之行為間並無相當因果關係。
  (三)並聲明：1.原告之訴駁回；2.如受不利之判決，願供擔保請
    准宣告免為假執行。
三、本院之判斷：
    原告主張被告所屬系爭警察人員違反警察職務手冊第3章第3
    節稽查取締守則第5點及警察實施臨檢作業規定第8條第1項
    第2款之規定及逾越比例原則，對死者歐彥良進行攔檢、追
    蹤稽查行為，駕駛系爭警車高速追逐並擦撞死者歐彥良所駕
    駛之系爭機車，致歐彥良死亡等情，為被告所否認，並以前
    揭情詞置辯。茲兩造爭執者在於：(一)被告所屬系爭警察人員
    有無違法或逾越比例原則而為攔檢、追蹤稽查？(二)歐彥良摔
    車倒地死亡與被告所屬系爭警員駕駛系爭警車行為間，有無
    相當因果關係？
  (一)被告所屬系爭警察人員並無違法或逾越比例原則而為攔檢取
    締、追蹤稽查，亦無高速緊追不捨之情形：
    1.按警察職權行使法第6條第1項、第2項及第3項規定：「警
      察於公共場所或合法進入之場所，得對於下列各款之人查
      證其身份：‧‧‧六、行經指定公共場所、路段及管制站
      其身分者」，「前項第六款之指定，以防止犯罪，或處理
      重大公共安全或社會秩序事件而有必要者為限」，「其指
      定應由警察機關主管長官為之」；而警察為遂行上開查證
      身分職權時，所採取之必要措施，則包括「一、攔停人、
      車、船及其他交通工具。二、詢問姓名、出生年月日、出
      生地、國籍、住居所及身分證統一編號等。三、令出示身
      分證明文件。四、若有明顯事實足認其有攜帶足以自殺、
      自傷或傷害他人生命或身體之物者，得檢查其身體及所攜
      帶之物」等方式，警察職權行使法第7條亦有明文，上開
      條文均係對「在公共場所或路段查證身分」時，行政行為
      如何符合「適當性原則」之具體明文。
    2.經查，被告所屬系爭警察人員於95年7月15日23時至翌日
      凌晨2時，實施「花蓮縣警察局花蓮分局0715執行署訂取
      締酒醉駕車、危險駕車（防飆）暨青春（救雛）、掃蕩毒
      品、槍械、取締職業賭場專案」勤務，當天勤務執行重點
      包括「危險駕車（防飆）---針對無照駕駛、蛇行、危險
      方式駕車、拆消音器、其他方式造成噪音、號牌未依規定
      懸掛、或以其他方式不能辨認其牌號者等，車身、引擎及
      底盤等重要設備變更或調換者」等項目，此有本院調閱花
      蓮地方法院檢察署95年相字第219號相驗卷宗所附上開勤
      務規劃表可稽（見該相驗卷第133、134頁），又系爭機車
      未裝置後照鏡、裝設藍色煞車燈及改裝排氣管乙節，為兩
      造在庭所不爭執（見本院卷第69頁），參以訴外人即本院
      調閱之台灣花蓮地方法院檢察署96年度偵字第1263號偵查
      案件（下稱另偵查案件）之被告鄭榮昌於偵查中陳稱：「
      我們是執行機動攔查，當時我們發現死者機車有改裝，..
      我們先開車到機車左方示警請他們停車受檢，但是他們不
      停加速逃避，車牌號碼當時並不很明顯，因為他的車尾燈
      是藍色的...，客觀上我們沒有辦法查知他的身份，確定
      他是否為重大刑犯。... 」等語及訴外人即另偵查案件之
      被告張坤祈於偵查中供稱：「當時我們沒有看到車牌，一
      直到新生橋才看到車牌，上橋後有記下車牌我有告訴同仁
      不要再追了」等語（見另偵查案件卷宗第8、9頁），足認
      系爭機車確有改裝之交通違規情事，且因前開改裝行為導
      致系爭警察人員無法辨識車牌，是被告所屬警察人員依前
      揭規定及勤務內容，判斷駕駛人可能違法、違規而易生危
      害，據以發動攔檢作為，核屬於法有據，自難謂有違比例
      原則中之適當性原則。是原告主張被告所屬警察人員駕駛
      系爭警車攔檢取締系爭機車之行為，有違比例原則云云，
      並非可採。
    3.次按違反道路交通管理事件統一裁罰基準及處理細則第10
      條規定「交通勤務警察或依法令執行交通稽查任務人員，
      對於違反道路交通管理事件之稽查，應認真執行；其有不
      服稽查而逃逸之人、車，得追蹤稽查之」；復按警察對於
      已發生危害或依客觀合理判斷易生危害之交通工具，得予
      以攔停，警察職權行使法第8條第1項亦定有明文。所稱「
      易生危害之交通工具」，係指交通工具本身之危害性，例
      如改裝車、超載之砂石車或大型連結車，除此之外，尚包
      含駕駛人之危險駕駛行為，例如警察合理懷疑駕駛人無駕
      照、行車執照、或有夜間駕車不開大燈、蛇行或其他違反
      交通法規之駕駛行為，或於臨檢站前急速迴轉等（參林明
      鏘著，法治國家與警察職權行使，警察法學第4期，頁28
      ）。再所謂「不服從稽查取締」之構成要件，係「一、拒
      絕查驗駕照、行照或其他足資稽查之文件者。二、拒絕停
      靠路邊接受稽查者。三、以消極行為不服從稽查。四、經
      以警報器、喊話器呼叫靠邊停車而不靠邊停車接受稽查取
      締或逃逸者」，內政部警政署70年7月13日警署交字第194
      18號函可資參照。經查：
      (1)訴外人即另偵查案件證人魏千雅於偵查中證稱：「...
        我為歐彥良附載，欲至美崙，至花蓮市○○路往北行駛
        快到新生橋時有一輛警車由後方靠過來歐彥良所騎乘HC
        M-763號重機車，車上車窗是打開的右前座警察招手叫
        我們停車，因為歐彥良很緊張，機車就加速行駛... 」
        、「（問：警車是從何處出現？）是從全家便利商店附
        近開始在上橋之前，警車開在我們左邊，警車往我們左
        側靠，示意要叫我們停車，... 」等語明確（見另偵查
        案件95年相字第219號卷第9、10、53頁），且另偵查案
        件被告鄭榮昌於偵查中陳述：「死者一開始有故做要停
        的動作，等到我們也跟著他減速，他就加速逃逸。客觀
        上我們沒有辦法查知他的身分，確認他是否為重大刑犯
        .. 」等語（見96年偵字第1263號偵查卷宗第8頁），另
        偵查案件被告張坤祈於偵查中陳稱：「... 死者在上橋
        前有假裝要停車，等我們要停車時他又加速逃逸。」等
        語（見96年偵字第1263號偵查卷宗第9頁），參互勾稽
        另偵查案件證人鄧翔蔚於偵查中證述：「（問：警車當
        時有無開大燈鳴警笛？）有的，警車在過十六股的紅綠
        燈約在東榮畫室就有鳴警笛，所以我聽到有往回看，那
        時我們大約在豐川菜館的位置。」（見96年偵字第1263
        號偵查卷宗第20頁）及花蓮縣花蓮市○○路全國加油站
        花蓮中央站之監視器畫面所翻拍之照片顯示被告所屬系
        爭警察人員於上新生橋前即有開車燈及響警笛（見95年
        相字第219號相驗卷第13頁、本院卷第42頁）等情以觀
        ，足見被告所屬系爭警察人員於發現歐彥良有上開違規
        情形時，於往新生橋方向、過全家便利商店不遠處，即
        搖下車窗、開車燈及響警笛，並靠近慢速行駛之系爭機
        車，要求停車接受檢查，符合上開規定正常稽查取締之
        手段，惟死者歐彥良不僅拒絕停車，還加速逃逸，乃屬
        不服從稽查取締之情形，則依前開規定，被告所屬警察
        人員對於歐彥良駕駛系爭機車，進行追蹤稽查，於法並
        無不合，亦無違反比例原則中之必要性原則。
      (2)至原告固主張被告所屬警察人員違反警察職務手冊第三
        章第三節稽查取締守則第5點：「警察機關亦要求警員
        對於不服從取締逃逸之車輛，非有載運重要案犯，或顯
        有犯罪嫌疑，或為贓車者，不得追蹤稽查」及警察實施
        臨檢作業規定第8條第1項第2款：「交通稽查執行要領
        ：應遵守比例原則，不得逾越必要程度，對於攔檢不停
        車輛，應依規定逕行舉發，除現行犯或經合理懷疑為刑
        事犯者外，應避免追車，以免駕駛人驚慌失控，發生交
        通事故等意外，造成民眾生命財產的損失；另應注意執
        勤技巧，避免突然或於高速行駛中攔車，以免發生危險
        或造成交通壅塞。」之規定，對系爭機車進行追蹤稽查
        ，未依比例原則採取其他方式加以取締等語，惟查，由
        前開證人魏千雅於偵查中證稱：「... 至花蓮市○○路
        往北行駛快到新生橋時有一輛警車由後方靠過來歐彥良
        所騎乘HCM-763號重機車，車上車窗是打開的，右前座
        的警察招手叫我們停車.. 」等語及前開偵查被告張坤
        祈於偵查中供稱：「死者一開始有故做要停的動作，等
        到我們也跟著他減速，他就加速逃逸。客觀上我們沒有
        辦法查知他的身分，確認他是否為重大刑犯.. 」等語
        ，則衡諸死者歐彥良於深夜凌晨12時駕駛機車於街上遊
        蕩，遇警車招手示意靠邊停駛，非但不減速停駛，反而
        加速逃逸，則被告所屬系爭警察人員於執行上開勤務期
        間，本於其追緝犯罪之職責，懷疑死者有違反上開勤務
        內容行為且有犯罪嫌疑，予以追緝稽查取締，並未違反
        上開規定，於法洵屬有據。原告前開主張，亦非可採。
    4.另原告雖主張被告花蓮分局自強派出所所屬警察人員以警
      車高速追逐歐彥良，並緊追不捨，致歐彥良死亡等語，固
      據提出另偵查案件所附全國加油站監視器錄影光碟片及翻
      拍照片（本院卷第42頁）為證，惟查，依另偵查案件證人
      魏千雅於偵查中證述：「從全家便利商店附近開始在上橋
      之前，警車就開在我們左邊，警車往我們左側靠，示意要
      叫我們停車，死者沒有停，就加快一點速度，... 下橋前
      ，警車在快車道，警車的右邊有一台行人的機車，我們在
      最右邊的慢車道，死者要超越左邊機車，警車追上，往我
      們這邊靠，車速太快來不及轉彎，就直接往前衝，撞上廣
      告看板。... （問：在橋上警車有無擦撞你們？）沒有印
      象。」等語（見95年相字第219號相驗卷宗第53頁），另
      偵查案件證人鄧翔蔚於偵查中證述：「（問：當時有無看
      到機車及警車追逐？有看到，當時我到豐川菜館的位置我
      當時在內車道，他們從我後方過來，機車在前警車在後，
      我大約在新生橋上等紅綠燈時他們還沒有超過我，等我停
      下來等紅綠燈時約四、五秒時機車就撞上去了，警車大約
      在後二秒時趕到撞車點，他們前後距離大約二、三部車，
      警車到達撞車點不久就綠燈我們就走了。（警車是否是迴
      轉到撞車點？）是的」等語（見96年偵字第1263號偵查卷
      宗第19、20頁），另偵查案件證人鍾秀珠於偵查中證稱：
      「當時我們聽到一聲巨響..，我們... 跑出去看，就發現
      有一機車倒在店家門口... 當時警車還沒有過來，約二到
      三分鐘後他們才來... 」等語（見96年偵字第1263號偵查
      卷宗第31頁）及證人乙○○於本院審理時結證稱：「...
      聽到碰撞聲，才知道是警察在追機車，機車當時已撞上招
      牌，警車後來從府前路上迴轉到事故現場..。」等語（見
      本院卷第70頁），與另偵查案件被告鄭榮昌於偵查中供稱
      ：「後來上了新生橋已經離開我們的轄區，我們所長就說
      過橋後就返回轄區，本來不再繼續追查」等語，與另偵查
      案件被告張坤祈於偵查中供述：「當時我們沒有看到車牌
      ，一直到新生橋才看到車牌，上橋後有記下車牌我有告訴
      同仁不要再追了」等語（見96年偵字第1263號偵查卷宗第
      8、9頁）大致相符，可知被告所屬警察人員於追蹤稽查之
      過程中，系爭警車僅數次試圖靠近系爭機車並命其停止，
      且被告所屬系爭警察人員因逾越轄區及獲悉系爭機車車牌
      ，於將逾越轄區時，已停止追縱稽查，故本件事故發生時
      ，系爭警車距離系爭機車仍有一段距離，並於本件事故發
      生後一段時間始到達現場，自難認系爭警車有何緊追不捨
      之情事，本院亦難僅憑全國加油站監視器錄影光碟片及翻
      拍照片顯示被告所屬系爭警察人員在該路段有追蹤取締系
      爭機車之行為，即遽認原告主張被告所屬警察人員自始至
      終均以高速緊追不捨系爭機車之情為真。是原告主張被告
      所屬警察人員對死者歐彥良以高速緊追不捨，致本件事故
      發生云云，核不足取。
  (二)歐彥良摔車倒地死亡與被告所屬系爭警員駕駛系爭警車行為
    間，並無相當因果關係：
    1.原告雖主張被告所屬系爭警察人員以警車擦撞系爭機車，
      致歐彥良摔車死亡等語。然查，另偵查案件證人魏千雅業
      於偵查中證述：「（在橋上警車有無擦撞你們？）沒有印
      象。」等語明確（見95年相字第219號相驗卷宗第53頁）
      ，且另偵查案件檢察官經採集系爭警車右後車門之刮痕與
      系爭機車左把手之刮痕送內政部警政署及花蓮縣警察局鑑
      識課鑑定，鑑定結果為「系爭警車右後車門疑似橡膠刮痕
      與系爭機車左前車把手橡膠套之物質成份不相似」、「系
      爭機車左把手尾端鋁質部份刮痕並無任何外來轉移漆狀物
      殘存」，有內政部警政署刑事警察局95年9月25日刑鑑字
      第0950115584號鑑定書及花蓮縣警察局微物跡證初步篩檢
      結果報告表及所附照片可稽（見95年他字第915號偵查卷
      宗第21、23、46-48頁），足認系爭警車於追縱稽查過程
      中並無擦撞系爭機車，致歐彥良摔車死亡之情形，此外，
      原告復未舉實證以圓其說，自難認原告前開所述屬實。至
      原告雖主張被告所屬警察人員業將系爭警車上所遺留系爭
      機車把手之鋁渣擦拭湮滅云云，惟倘系爭警車確實有擦撞
      系爭機車之事實，則系爭機車亦應留有系爭警車之物質成
      份，然依前揭鑑定結果，系爭機車左前車把手亦無與系爭
      警車相符之物質成份，是原告前開所述，洵屬空言臆測之
      詞，自難憑採。
    2.按道路交通管理處罰條例第4條第1項規定：「駕駛人駕駛
      車輛或行人在道路上，應遵守道路交通標誌、標線、號誌
      之指示、警告、禁制規定，並服從執行交通勤務之警察或
      依法令執行指揮交通及交通稽查任務人員之指揮」，是駕
      駛人對於執行交通勤務之警察或依法令執行指揮交通及交
      通稽查任務人員，負有服從之義務，在一般正常情況下，
      若駕駛人依上開規定接受警方合法稽查，當不致發生危險
      。本件死者歐彥良因拒絕員警攔檢加速逃逸，車速過快，
      剎車不及並闖越紅燈，而不幸發生撞擊人行道旁廣告招牌
      致死之結果，乃自招危險所致，屬偶然之事實，尚難認被
      告所屬警察人員執行職務與歐彥良死亡間有何相當因果關
      係。
  (三)末按公務員於執行職務行使公權力時，因故意或過失不法侵
    害人民自由或權利者，國家應負損害賠償責任，國家賠償法
    第2條第2項前段定有明文。該賠償責任之構成，必須公務員
    於執行職務行使公權力時，有故意或過失「不法」侵害人民
    之自由或權利，始為該當。苟公務員之行為無「不法」情事
    ，自難令國家負賠償責任。又所謂「不法」，當指公務員之
    積極行為明顯抵觸法律、判例、解釋之規定，及無正當理由
    違反行政規則、上級合法職務命令或一般法律原則者而言。
    承前所述，本件被告所屬警察人員對死者歐彥良所採取攔檢
    取締、追蹤稽查行為，並無違法之處，亦無故意或過失可言
    ，更無以系爭警車擦撞系爭機車之情事，自無不法侵害人民
    權利之情形存在，而與國家賠償法第2條第2項之規定不符。
四、綜上所述，被告所屬系爭警察人員既無不法對死者歐彥良為
    攔檢、追蹤稽查之行為，且被告所屬系爭警員駕駛系爭警車
    行為與歐彥良之死亡間，亦無相當因果關係，從而，原告本
    於國家賠償法第2條第2項前段之規定，請求被告賠償原告各
    500萬元及自96年9月29日起至清償日止，按週年利率5％計
    算之利息，為無理由，不應准許。又原告之訴既經駁回，其
    假執行之聲請亦失所附麗，應併予駁回。
五、本件事證已臻明確，兩造其餘之攻擊防禦方法及證據調查，
    經本院斟酌後，均無礙勝負判斷，爰不予逐一審酌論述，併
    此敘明。
六、訴訟費用負擔之依據：依民事訴訟法第78條、第85條第1項
    前段。
中    華    民    國    97    年    5     月    28    日
              臺灣花蓮地方法院民事庭
                  法      官  陳燁真
上列為正本係照原本作成。
如不服本判決，應於送達後20日內，向本院提出上訴狀並表明上
訴理由，如於本判決宣示後送達前提起上訴者，應於判決送達後
20日內補提上訴理由書(須附繕本)。
中    華    民    國    97    年    5     月    28    日
                  法院書記官  王心怡


司法院資訊處製作；財團法人民間司法改革基金會備份。
